【裁判字號】    98,訴,914
【裁判日期】    990203
【裁判案由】    侵權行為損害賠償
【裁判全文】
臺灣臺南地方法院民事判決               98年度訴字第914號
原      告  甲○○
被      告  乙○○
上列當事人間因妨害名譽案件，原告提起附帶民事訴訟請求侵權
行為損害賠償，經本院刑事庭裁定移送前來（98年度簡附民字第
27號），本院於民國九十九年一月二十日言詞辯論終結，判決如
下：
    主  文
原告之訴及假執行之聲請均駁回。
訴訟費用由原告負擔。
    事實及理由
一、被告未於最後言詞辯論期日到場，核無民事訴訟法第386 條
    各款所列情形，爰依原告聲請，由其一造辯論而為判決。
二、本件原告原起訴請求「被告應賠償原告新台幣（下同）10
    0萬元及自起訴狀繕本送達翌日起至清償日止，按年息百分
    之5計算之利息，並由被告負擔費用於聯合報、全國版、第
    三頁（A3）以標楷體36號字刊登本件民事案之「判決主文」
    登載1天。被告應將張貼傳輸於雅虎部落格簡約生活「htt
    p://www.wre th.cc/blog/tintin6678」、地圖日記「http:
    //map.answer box.net/landmark-140172.htm」、http://m
    ap.answerbox. net/landmark-140175.htm」「把自己當成
    就世主的合理詐欺犯！我男友被網路上爭議性高的甲○○大
    師告違反著作權法」等足以貶損原告名譽之系爭內容及文字
    除去。原告願供擔保，請准宣告假執行。」等語，嗣於本
    院審理中因被告已自承移除「地圖日記」文章，原告乃請求
    撤回移除「地圖日記」文章之請求（見本院卷101頁背面）
    ，係基於同一訴訟標的所為訴之聲明減縮，於法並無不合，
    應予准許，合先敘明。
三、原告起訴主張：
（一）被告前男友吳政義前因為反著作權案件，經原告提起告訴
      （該案件嗣經臺灣雲林地方法院檢察署檢察官，以下稱雲
      林地檢署，以96年偵字第5931號不起訴處分確定），惟被
      告竟於雅虎部落格及地圖日記網頁上，公開刊登標題為「
      把自己當成救世主的合理詐欺犯!我男友被網路上爭議性
      高的甲○○大師告違反著作權法‧‧‧」等語文章，致任
      何人一望即知被告在指控原告為詐欺犯。
（二）被告犯罪事實已經刑事一審判決有罪，且於本件民事訴訟
      亦承認「自己下標題」、「張貼系爭文章」等之指名道姓
      稱原告為「詐欺犯」，更是意圖散佈於之於網際網路上進
      行公開傳輸，且犯後毫無悔意。更於臺南市北區調解委員
      會會場（98年2月10日）當眾侮辱原告，嚇壞了一大群人
     ，顯見被告態度之惡劣。
（三）被告對於原告妨害名譽之行為，至今仍繼續進行中，蓋原
      告於98年5月25日提出「刑事附帶民事訴訟起訴狀」之時
      ，即要求被告須將系爭文章移除。惟被告其使用系爭妨害
      告訴人名譽之標題，及系爭文章之前段指名道姓「我男友
      被網路上爭議性告的甲○○大師告違反著作權」之文字，
      以吸引網際網路上之網友進入被告個人部落格而達到被告
      所需要之目的，被告依然我行我素，繼續張貼系爭文章並
      散佈於眾，繼續擴大對原告名譽之妨害，毫無移除之意。
（四）名譽為人格法益之重要一環，與生命均屬無價之寶，侵害
      他人名譽，依民法第184條第1項前段規定，即應負損害賠
      償責任。被告上開侵害原告名譽之行為，令原告受有極大
      之痛苦，原依民法第195條第1項前段請求損害賠償；並依
      同條第1項後段，請求回復名譽之適當處分。
（五）對於被告抗辯之陳述：
    1.原告並未架設網站、部落格或個人網頁，何來有書面「歡
      迎引用」張貼於網站上，被告之說詞完全不實在。
    2.被告所使用之部落格張貼系爭文章係屬大中均能見得知公
      開性部落格，亦即被告將系爭文章公開散佈於網路大眾，
      係屬意圖故意散佈於眾之行為，而原告提出刑事告訴所附
      之犯罪證據，列印日期為97年10月20日。且被告至今仍使
      用系爭妨害告訴人名譽之標題，及系爭文章之前段指名道
      姓「我男友被網路上爭議性告的甲○○大師告違反著作權
      」，上揭文字於雅虎之搜尋平台上仍可搜尋到（依98年10
      月31日、98年11月13日、99年1月3日、99年1月20日等日
      之搜尋結果），是被告稱於97年5月即將系爭文章隱藏顯
      不實在。
    3.原告並無須斷章取義，被告所撰寫之系爭標題「把自己當
      成救世主的合理詐欺犯!」及指明道姓之指出原告「甲○
      ○」，即已對原告加重誹謗。亦即，被告的標題寫合理詐
      欺犯，內容有出現原告的名字，就表示被告是誣指原告是
      合理的詐欺犯。因訴外人吳政義侵害原告的著作權是不爭
      的事實，也已經和解成立，顯見原告並非詐欺犯，故被告
      寫原告是詐欺犯就是明確的毀謗。
    4.訴外人吳政義侵害原告之攝影著作權「鳳頭蒼鷹」一幅，
      係不爭之事實，且於雲林地檢署偵查庭上亦當庭承認錯誤
      與道歉，並支付25,000元作為賠償原告之授權損失。被告
      明知其男友係侵害原告之攝影著作，與被告所稱「把自己
      當成救世主的合理詐欺犯!」及指明道姓之指出原告「甲
      ○○」，誠與事實不符且原告何時犯下「詐欺罪」，亦應
      由被告舉證。
    5.對於被告稱網路上有很多關於原告所提出的著作權的案件
      所為的評價及討論頻率甚高，原告認為所有人都應該尊重
      智慧財產權，且原告只是針對大學生以上之成年人侵害著
      作權才會伸張自己的權利，若發現對方是小學生、國中生
      、高中生，原告一概不處理。
（六）爰聲明：(1)被告應賠償原告100萬元及自起訴狀繕本送達
      翌日起至清償日止，按年息百分之5計算之利息，並由被
      告負擔費用於聯合報全國版第3頁（A3）以標楷體36號字
      刊登本件民事案之「判決主文」登載一天。(2)被告應將奇
      摩部落格搜尋結果網頁中，關於「把自己當成就世主的合
      理詐欺犯！我男友被網路上爭議性高的甲○○大師告違反
      著作權法！...」等文字除去（簡約生活http://www.wret
      h.cc/blog /ti ntin6678）。(3)原告願供擔保，請准宣告
      假執行。
四、被告未於最後言詞辯論期日到場，惟依其先前到庭陳述及提
    出之書狀內容略以：
（一）被告不否認有於自己之部落格發表文章，但該文章僅在陳
      述其男友吳政義因遭原告控告違反著作權及與原告卡談如
      何賠償之過程，並陳述原告索賠行為就像是詐欺犯，而非
      直指原告即為詐欺犯，因原告一開始打電話表示要10萬元
      ，接著又自己降價，因此，被告認為原告的行為就像是詐
      欺犯，而非認為被告本人是詐欺犯，目的於避免網友受騙
      ，而不構成妨害名譽。
（二）系爭文章係寫於訴外人吳政義違反著作權案件之初，並不
      知悉雙方有成立和解，但本件應屬可受公評之事，因有許
      多人也因侵害著作權為由而被原告提起告訴，原告在網路
      上張貼許多照片，並告知網友歡迎引用，但若經引用，原
      告就會告引用者，被告僅在寫出自己對整件事情經過之感
      觸。
（三）地圖日記上之系爭文章已經移除，另部落格自97年5月後
      亦設定隱藏功能，設定隱藏後僅自己可以進去觀看及書寫
      文章，並無任何人進去觀看我的文章，但設定隱藏以後。
      仍可經由文章的關鍵字，搜尋到文章的標題及王張的前兩
      、三句話，但無法進入網址看到文章的全文。原告取得文
      章的全文是在於尚未設定隱藏功能之前，點閱的人次只有
      22人。
（四）系爭文章之內容係針對類用司法資源的行為進行分析、呼
      籲，惟原告忽略被告所發表的文章全文，只針對一、二句
      文字斷章取義，即對被告興訟，意圖陷被告入罪、逼迫被
      告支付不合理之高額和解金，原告無視於著作權法中之「
      合理使用」相關規範，在近幾年來於臺灣各地的濫訟行為
      ，已成為浪費司法資源的最大元兇，使得被濫訟誣告的合
      理使用者痛不欲生，更有甚者，經不起訴訟的巨大精神壓
      力，只得配合以不合理的高額和解金私下和解，被告基於
      希望前男友是最後一個受害人之心態，發表本篇文章，以
      提醒其他網路使用者不至於誤用他人著作，絕無妨害原告
      名譽之意。
（五）爰聲明:駁回原告之訴。
五、本件有關被告因其前男友吳政義前因違反著作權案件而與原
    告涉及刑事糾紛（嗣其前男友與原告達成民事和解），被告
    於96年9月4日起，在其部落格及地圖日記網頁上刊登刊登「
    把自己當成救世主的合理詐欺犯！我男友被網路上爭議性高
    的甲○○大師告違反著作權法！‧‧‧」等語文章（全文見
    本院卷133頁，附民卷11、13頁）；又前開部落格內文章已
    於97年10月20日後之某日設定隱藏功能，非特定人不得進入
    其部落格瀏覽文章，另地圖日記內之文章亦已於98年間6月
    份即被告收受刑事一審判決後之某日移除，然於奇摩部落格
    以「甲○○」為關鍵字搜尋網頁迄今仍可顯示標題【把自己
    當成救世主的合理詐欺犯！】及【我男友被網路上爭議性高
    的甲○○大師告違反著作權法！他只是有天在田裡看見老鷹
    便把這件事寫在自己的】等字等情，為兩造所不爭（見本院
    98年9月28日言詞辯論筆錄），並有相關網頁資料在卷可稽
    ，堪信為真實。
六、本件爭執要點在於被告是否構成「不法」侵害原告名譽權？
    本院判斷如下：
（一）按因故意或過失，不法侵害他人之權利者，負損害賠償責
      任，民法第184條第1項前段定有明文。又不法侵害他人之
      名譽、自由、信用、隱私、貞操，或不法侵害其他人格法
      益而情節重大者，被害人雖非財產上之損害，亦得請求賠
      償相當之金額。其名譽被侵害者，並得請求回復之適當處
      分，同法第195條第1項亦有明文。又名譽者，係指人格之
      社會評價，應以社會上對其評價是否貶損以為斷，倘依社
      會觀念足認其人之聲譽已遭貶損，即足當之。又行為人是
      否侵害名譽，應斟酌被害人在社會上之地位依客觀標準判
      斷（最高法院90年台上字第646號判例意旨參照）。
（二）次按，言論自由為人民之基本權利，為憲法第11條所明文
      保障之基本權，惟言論自由並非毫無界限，為兼顧對個人
      名譽、隱私及公共利益之保護，法律尚非不得對言論自由
      為合理之限制，故刑法第310條第1、2項之誹謗罪，即針
      對保護個人法益而設。然言論自由具有實現自我、溝通意
      見、追求真理及監督各種政治或社會活動等功能，國家應
      給予最大限度之維護，是以，為防過度限制言論自由，刑
      法復有第310條第3項「真實不罰」及第311條「合理評論
      」等規定，及依司法院大法官會議釋字第509號解釋所創
      設合理查證義務之憲法基準，以限定刑罰權之範圍。詳言
      之，涉及侵害他人名譽之言論，可包括事實陳述與意見表
      達，前者具有可證明性，後者則係行為人表示自己之見解
      或立場，無所謂真實與否。刑法雖就誹謗罪設有處罰規定
      ，惟該法第310條第3項規定「對於所誹謗之事，能證明其
      為真實者，不罰。但涉於私德而與公共利益無關者，不在
      此限」；同法第311條第3款規定，以善意發表言論，對於
      可受公評之事，而為適當之評論者，亦在不罰之列。蓋不
      問事實之有無，概處以刑罰者，不僅箝制言論自由甚鉅，
      且妨害社會發展可謂至極，且如基於個人名譽之保護，凡
      與公共利益有關之真實事項均不得公佈者，亦不免過當，
      衡量利弊，乃規定誹謗之事具真實性者，不罰，但僅涉及
      私德而與公共利益無關者，不在此限。又意見為主觀之價
      值判斷，無真實與否之問題，在民主多元社會，各種價值
      判斷均應容許，而受言論自由之保障，各種言論方得藉言
      論之自由市場機制，使真理愈辯愈明而達到去蕪存菁之效
      果。因此，名譽權之保護雖在維護人性尊嚴與人格自由發
      展，但維護言論自由除有助個人自我發展、實現外，尚有
      促進民主政治與健全社會發展之效，與個人名譽可能遭受
      之損失兩相權衡，言論自由顯有較高之價值，故以善意發
      表言論，就可受公評之事，概不予處罰。又判斷是否為「
      善意」的評論，其重點係在審查表達意見人是否針對與公
      眾利益有關之事項表達意見或作評論，其動機非以毀損被
      評論人之名譽為唯一之目的，即可認其評論為善意。另者
      ，雖民法並未規定如何調和名譽保護及言論自由，然審酌
      上開法規及解釋之旨，既在衡平憲法所保障之言論自由與
      名譽、隱私等權利間所生之基本權衝突，基於法律秩序之
      整體性，俾使各種法規範之價值判斷趨於一致，自應認在
      民事責任之認定上，亦有適用上開解釋之適用，刑法阻卻
      違法規定，亦在類推適用之列。綜上，行為人對於公眾人
      物或所涉公眾事務，以善意發表言論，或對於可受公評之
      事為適當之評論，或行為人雖不能證明言論內容為真實，
      但就其所言為真實之舉證責任，仍應有相當程度之減輕，
      且不得完全加諸於行為人。倘依行為人所提證據資料，可
      認有相當理由確信其為真實，或對於行為人乃出於明知不
      實故意捏造或因重大過失、輕率、疏忽而不知其真偽等不
      利之情節未善盡舉證責任者，均不得謂行為人為未盡注意
      義務而有過失。縱事後證明其言論內容與事實不符，尚難
      令其負侵權行為之損害賠償責任。
（三）經查，原告歷任臺灣省野鳥攝影學會理事長、中華民國保
      護動物協會委員、理事、中華民國自然與生態攝影學會理
      事、中華生態資訊協會常務理事等職，並曾以「生態攝影
      」題材，獲選為英國皇家攝影學會碩學會士之專業攝影師
      ，於攝影界及生態保育界頗具知名度，並有相當之社會地
      位，且其多年來投入著作權之相關領域，多次為野鳥攝影
      所生之著作權訴訟案件之關係人，引發社會關注，並成為
      新聞事件，網路上亦有許多相關討論文章，有相關之判決
      書、起訴書、新聞網頁、報紙影本等資料在卷可憑。是以
      ，著作權保護之相關議題，不僅涉及國家對於智慧財產權
      之保護問題，具有相當之公益性，且野鳥攝影之著作權案
      件多次成為公眾所關注之話題，核屬公共事務，而原告主
      動參與此等公共事務，於此公共事務之領域內，有相當之
      影響力，是其野鳥攝影所衍生著作權相關問題，已屬可受
      公評之領域。又原告之名「甲○○」以Google搜尋引擎進
      行搜尋，有眾多網路文章係就原告多次就其鳥類照片涉及
      著作權糾紛進行討論，數量之多，已足認為係鳥類攝影著
      作之公眾議題，且不難窺出，發文討論者就原告提出告訴
      行為均有所諮議，是以原告前所為之行為，確引起鳥類攝
      影界廣泛討論，就鳥類攝影相關人士而言，已經係屬公眾
      事務，為可受公評之事。
（四）次查，被告刊登之文章內容多以描述其前男友吳政義涉及
      該侵害原告攝影著作權而遭原告求償及提起刑事告訴之原
      委，屬單純描述事發過程，尚無足以貶損他人名譽之用語
      此由被告陳稱「我是把我男友被原告告違反著作權法的事
      實寫出來，我只是說原告的行為就像詐欺犯，並非說原告
      就是詐欺犯，因為原告一開始就打電話來說要十萬元，接
      著又自己降價，我覺得他的行為就像詐欺犯，我並不是說
      原告本人是詐欺犯。所以我只是把他的行為述說出來，我
      們只是希望別的網友不要被騙，所以我認為我不構成妨害
      名譽。」及原告陳稱「我認為被告是在推卸責任，因為被
      告已經很明確的寫「把自己當成救世主的合理詐欺犯」，
      且被告寫著「甲○○」，任何人一看就知道被告是在指控
      甲○○是詐欺犯，原告跟吳先生（被告之前任男友）有攝
      影著作權的糾紛，原告撥電話過去主要是提醒補授權費十
      萬元，因為感受得到對方的支付能力薄弱，所以才主動下
      降補授權費的金額為五萬元，但仍不為對方接受，後來在
      雲林地檢署以二萬五千元合理，吳先生也在庭上向我道歉
      ，所以這件事情是攝影著作權的糾紛補授權的動作，跟被
      告所講的詐欺是不相符的。」等語（見本院卷100頁背面
      ）可知，被告所撰文章描述經原告電知賠償及與原告洽談
      和解數額之過程，尚非杜撰虛妄。雖被告將上開文章命題
      為「把自己當成救世主的合理詐欺犯！」等詞，固含有「
      詐欺犯」字眼，惟與其文章全文互核以觀，乃是針對其所
      遭遇之事實所為之意見發表，本含有主觀價值判斷，參以
      被告辯稱因其男友與原告著作權涉訟，復因網路輿論對原
      告多起著作權糾紛多有討論，才認為自己遭遇原告求償之
      事實猶如被詐欺等語，再徵諸一般不諳法律之人突遇官司
      ，因對方求償之金額不一，自易產生不解，另自文章中「
      請各位注意，不管是google或是yahoo的圖片檔，有許多"
      惡意"的照片，等著你使用!如果你使用了你會碰到跟我一
      樣的事!」等語（此段文字係置放於描述吳政義因侵害著
      作權而遭警通知之段落），亦是提醒他人勿因疏失而有侵
      害著作權之行為，其雖是分享自己的經驗分享，但亦多少
      隱含保護著作權之意，自屬對公眾利益有關之事項，非以
      毀損原告名義為其唯一之目的等情，本院審酌被告並非直
      指原告即為「詐欺犯」，且是對本身遭遇原告作為所為評
      論，由其文章標題與其文章內容合併觀之，亦係涉及著作
      權保護之公眾議題，且其內容並無足以毀損他人名譽之事
      實陳述，文章標題亦係針對此公眾議題所為之評論、並非
      以毀損他人名譽為唯一目的，縱其用詞遣字確實稍嫌主觀
      、負面，而令原告感到不快或影響其名譽，惟此乃因雙方
      就法的認知、權利之主張行使觀念、心態、立場有異所致
      ，且標題及文章首句亦有使用「合理、爭議性高」等字眼
      ，自得使讀者可對該標題自行思考、辨別該文章標題之內
      容，顯見被告並非以毀損原告名譽為唯一目的，則其雖使
      用前開負面刻薄意味之語詞，尚難謂被告具有「真實之惡
      意」而屬不法妨害原告名譽權之行為。
（五）再者，「YAHOO!奇摩」頁首以輸入關鍵字之方式搜尋，雖
      可發現搜尋結果顯示前開標題及「我男友被網路上爭議性
      告的甲○○大師告違反著作權!」等文字，惟此等搜尋結
      果之網頁顯示並無從證明被告仍有繼續侵害原告名譽權之
      行為，蓋搜尋引擎之搜尋範圍係由各搜尋引擎提供者加以
      設定條件，其搜尋之結果，除顯示現實儲存於伺服器可供
      人下載瀏覽之網頁外，亦往往包含已經移除之過去頁面（
      經點選後，可能顯示網頁業經移除之訊息），或業經關閉
      之網頁（經點選後，可能無法進該網頁，或連結至其他頁
      面之網頁），此由本院依職權自「GOOGLE」搜尋網頁，以
      「把自己當成救世主的合理詐欺犯」、「甲○○&詐欺犯
      」（此係以系爭文章之關鍵字為搜尋，以避免單以"甲○
      ○"為搜尋條件，致搜尋範圍過廣，惟並不妨礙文章之搜
      尋）為關鍵字，卻無有關本件文章之搜尋結果，及於「YA
      HOO!奇摩」搜尋頁首，以「甲○○」為關鍵字搜尋到被告
      系爭文章後，點選進入卻為顯示為「使用者網誌關閉中」
      之「無名小站」網頁可知。因此，被告如已關閉網誌或已
      將系爭文章設定隱藏後，仍可因各搜尋引擎之設定而可能
      有不同之結果（可能無法搜尋到，或雖可搜尋到，但無法
      進入）。又搜尋結果之顯示亦是經由搜尋引擎提供者設定
      相關參數，其顯示之範圍並非網路使用者可加以控制，故
      自「YAHOO!奇摩」搜尋結果，除顯示系爭文章之標題外，
      尚包含部份系爭文章之內容，此乃搜尋引擎提供者就搜尋
      結果之顯示範圍所為之設定，尚非屬被告可得支配。是以
      ，目前雖尚得於雅虎之搜尋平台上搜尋到被告文章之標題
      及「我男友被網路上爭議性告的甲○○大師告違反著作權
      」等字，惟此乃網路搜尋引擎設定之結果（是否可搜尋到
      、是否部分顯示系爭文章內容），並非被告所得控制，尚
      不得遽此認定被告「繼續」散佈前述文章，此從原告自本
      件審理以來所提證據除檢附「YAHO O!奇摩部落格搜尋結
      果」之網頁頁面外，尚有被告個人部落格、網路相簿、留
      言板等網頁頁面列印資料，惟均未見被告所撰文章全文之
      列印資料即可得知。被告既已將其文章以關閉部落格或設
      定隱藏之方式加以處理，且此等搜尋結果亦非如被告等一
      般網路使用者所得控制，尚難謂被告有繼續妨害原告名譽
      之行為。況單從奇摩網頁關鍵字搜尋結果所顯示「標題」
      及文章「首句文字」（即「把自己當成救世主的合理詐欺
      犯！我男友被網路上爭議性高的甲○○大師告違反著作權
      法！」，尚難可令一般人閱後即認為原告為「詐欺犯」而
      足以妨害原告之名譽。因之，原告主張目前奇摩網頁關鍵
      字搜尋結果尚有顯示文章標題及文章首句，而認被告有妨
      害名譽之行為，即非可採。
七、綜上所述，原告主張被告之行為不法侵害其名譽權，應負擔
    侵權行為損害賠償責任等情，既無可採，則其基於侵權行為
    等法律關係，訴請被告應給付原告100萬元，及自起訴狀繕
    本送達被告翌日即98年8月1日起至清償日止，按年息百分之
    5 計算之利息，並由被告負擔費用於聯合報全國版第3頁（
    A3 ）以標楷體36號字刊登本件民事案之「判決主文」登載
    一天，及被告應將原告提出之準備書狀第七頁奇摩部落格搜
    尋結果網頁中，關於「把自己當成就世主的合理詐欺犯！我
    男友被網路上爭議性高的甲○○大師告違反著作權法！...
    」等文字除去（簡約生活http://www.wreth.cc/blog/tinti
    n667 8），為無理由，應予駁回。又原告之訴既經駁回，其
    假執行之聲請亦失所附麗，應併予駁回，附此敘明。
八、訴訟費用負擔之依據:民事訴訟法第78條。
中    華    民    國    99    年    2    月    3    日
                  民事第三庭  法  官  蔡雅惠
以上正本係照原本作成。
如對本判決上訴，須於判決送達後20日內向本院提出上訴狀（應
附繕本）。
中    華    民    國    99    年    2    月    3    日
                              書記官  詹書瑋

司法院資訊處製作；財團法人民間司法改革基金會備份。
